臺灣高等法院民事判決
                                    108年度重上字第470號
上  訴  人  大同股份有限公司

法定代理人  林郭文艷
訴訟代理人  莊植焜律師                     
被 上訴 人  新北市立重慶國民中學

法定代理人  蔡安繕  
訴訟代理人  蔡宜蓁律師                        
上列當事人間請求給付承攬報酬事件，上訴人對於中華民國108
年1月17日臺灣新北地方法院106年度建字第207號第一審判決提
起上訴，本院於109年4月21日言詞辯論終結，判決如下：
    主  文
上訴駁回。
第二審訴訟費用由上訴人負擔。
    事實及理由
一、被上訴人之法定代理人變更為蔡安繕，有新北市政府聘函可
    佐，並據其聲明承受訴訟（見本院㈠卷第217、235頁），核
    無不合。
二、上訴人主張：被上訴人受新北市政府教育局委託辦理之「新
    北市政府教育局暨所屬各級學校網路設備更新案」（下稱系
    爭更新案）於民國104年6月11日決標，由伊以新臺幣（下同
    ）1億元得標。嗣兩造於同年7月18日簽立採購契約（下稱系
    爭契約），依該契約第7條第㈠項約定，伊應於決標日之次日
    （即同年6月12日）起120天內完成採購標的之安裝測試，加
    計因昌鴻、蘇迪樂、杜鵑颱風無法施工之4天，履約期限為
    同年10月13日，伊於同年12月7日完成系爭更新案，逾期完
    工天數僅53天，並非被上訴人所稱履約期限為同年9月2日，
    伊逾期完工天數為96天。況被上訴人未因伊遲延完工而受有
    損害，被上訴人核算之逾期違約金456萬8,385元，應酌減至
    零，不得據以扣抵其依系爭契約第5條第㈠項第7款第⑵目約定
    應給付伊之104年度剩餘款456萬8,385元（下稱系爭剩餘款
    ）；又被上訴人於簽約後，片面決定伊安裝NＬ2交換器（下
    稱新L2交換器）之更換順序或連接方法，係變更原契約內容
    ，致伊支出增設375台新L2交換器之費用，以每台13,650元
    計算，共計511萬8,750元（下稱系爭增加費），被上訴人應
    依系爭契約第16條第㈢項約定，如數補償予伊，以上合計968
    萬7,135元等情。爰依系爭契約第5條第㈠項第7款第⑵目、第1
    6條第㈢項約定，求為命被上訴人給付968萬7,135元，及其中
    456萬8,385元自105年4月29日起算法定遲延利息；其中511
    萬8,750元自106年2月4日起算法定遲延利息之判決（原審為
    上訴人敗訴之判決，上訴人提起上訴）。其上訴聲明為：（
    一）原判決廢棄。（二）被上訴人應給付上訴人968萬7,135
    元，暨其中456萬8,385元自105年4月29日起至清償日止；其
    中511萬8,750元，自106年2月4日起至清償日止，按週年利
    率百分之五計算之利息。（三）願供擔保，請准宣告假執行
    。　
三、被上訴人則以：系爭更新案應於104年8月31日前完工，為兩
    造之共識，加計昌鴻、蘇迪樂無法施工之2天，上訴人之履
    約期限為同年9月2日，其於同年12月7日完工，逾期完工天
    數為96天，造成各學校無法獲得網路效能提升之潛在利益，
     所核算之逾期違約金456萬8,385元，僅占系爭契約總價之4
    .6％，並未過高，伊自得依系爭契約第14條第㈢項約定，扣抵
    伊應給付之系爭剩餘款。新L2交換器為上訴人依系爭契約應
    給付之主要設備，並無漏列情形，上訴人就其額外採購之數
    量，前後說法不一，難信為真。況上訴人依系爭契約本應配
    合伊之指示，於更換時提供不低於4萬8,000埠之存取埠，原
    學校設備之冗餘埠不列入計算。被上訴人據此要求上訴人補
    足新L2交換器之數量，自與契約變更無涉，上訴人不能請求
    伊給付系爭增加費等語，資為抗辯。　
四、新北市政府教育局委託被上訴人於104年5月6日辦理系爭更
    新案之公開招標，於同年6月11日決標，由上訴人以1億元得
    標，兩造於同年7月18日簽立系爭契約；上訴人就系爭更新
    案於104年12月7日施作完成，並於105年2月20日驗收合格；
    被上訴人核算上訴人逾期完工96天之逾期違約金為456萬8,3
    85元，並自104年應給付上訴人之價金中扣抵系爭剩餘款等
    事實，為兩造所不爭執（見本院㈠卷第131、137至138頁），
    堪信為真正。
五、上訴人主張被上訴人不得以逾期違約金456萬8,385元扣抵系
    爭剩餘款，其得請求被上訴人給付該剩餘款、系爭增加費各
    節，為被上訴人以前開情詞所否認。經查：
（一）被上訴人得以逾期違約金456萬8,385元扣抵系爭剩餘款，
      上訴人不得依系爭契約第5條第㈠項第7款第⑵目約定，請求
      給付該剩餘款。
　１、審諸系爭契約第1條（契約文件及效力）第㈢項第2目約定：
      契約所含各種文件之內容如有不一致之處，除另有規定外
      ，依下列原則處理：招標文件之內容優於投標文件之內容
      。但投標文件之內容經機關審定優於招標文件之內容者，
      不在此限。招標文件如允許廠商於投標文件內特別聲明，
      並經機關於審標時接受者，以投標文件之內容為準等內容
      （見原審㈠卷第65頁），可知機關之招標文件（包括投標
      須知、契約條款、其他招標文件），與廠商之投標文件（
      基本文件、資格文件及服務建議書）內容不一致時，倘招
      標文件允許廠商於投標文件內特別聲明，經機關於審標時
      接受，即應以該投標文件內容為準。
　２、系爭更新案之投標須知就「期程要求」、系爭契約就「履
      約期限」雖分載：決標次日起120日曆天內提供本採購案
      所須完整網路設備項目，並完成建置、安裝與測試；廠商
      應於決標之日次日起120天內將採購標的安裝測試完畢等
      內容（分見本院㈠卷第389頁、原審㈠卷第79頁）。然依該
      投標須知記載：投標文件包括基本文件、資格文件及服務
      建議書；「服務建議書」之製作內容，應包括「預定工作
      進度」等情（見本院㈠卷第397、391頁）以觀，堪認被上
      訴人之招標文件，係允許廠商於投標文件之服務建議書就
      系爭更新案之期程要求為特別聲明，應可確定。參以上訴
      人之服務建議書記載：（專案建置規劃）預計於開學前8
      月31日前全市安裝完畢。（預排時程規劃）整體營運測試
      為8月31日星期一等內容（見原審㈠卷第301至302、319頁
      ）；及其於履約爭議調解申請書所載：申請人（即本件上
      訴人）因執行98年採購案及後續5年之保固維護，已熟悉
      新北市各校網路架構圖，故於規劃建置時程上，預計僅須
      派員依圖與各校老師核對及現勘，便可提供紙本圖說及訪
      查表供對造當事人（即本件被上訴人）審核，並可依服務
      建議書於104年7月5日提交各校紙本供教育局進行圖面審
      查及核定設備，嗣於同年8月31日內完成全市學校安裝，
      完成全案工項等內容（見原審㈠卷第223至225頁），參互
      以觀，可知上訴人係因執行先前採購案之緣故，熟悉新北
      市各校網路架構圖，遂於系爭更新案之服務建議書中明確
      表示可於104年8月31日完成系爭更新案，核屬上訴人就系
      爭更新案之履約期限為特別聲明，至為明灼。上訴人空言
      稱：服務建議書所載僅為在一切進展順利之假設條件下，
      最快可完成之日期，並非更動招標文件所定履約期限云云
      ，並不足採。
　３、依證人即系爭更新案之承辦人員陳冠樺於本院證稱：驗收
      證明書（見原審㈠卷第171頁）上所載履約期限104年9月2
      日，是上訴人於評選時，在企劃書提及於同年8月31日完
      成本案，並加計履約期間遇到颱風之展延工期。系爭契約
      第7條記載決標之次日起120天，是從104年6月12日開始算
      120天。大同公司有承諾要縮短至同年8月31日前完成。上
      訴人是在投標文件之企劃書內呈現，系爭更新案可以在10
      4年8月31日前完成，上訴人於評選當天口頭簡報也有說明
      ，這點很特別，因為其他廠商並沒有提到這一點。被證3
      文件（見原審㈠卷第297頁以下）是決標會議之附件，是評
      選會議當時，上訴人的簡報、評選委員的答詢，教育局將
      其摘要式的項目打好後，在104年6月11日之決標會議時有
      再跟上訴人再次確認，所以上訴人也有用印。上訴人所提
      預計於104年8月31日完工一事，於該決標會議已確認了等
      語（見本院㈡卷第18至21、23頁）；及上訴人用印之被證3
      文件記載：上訴人簡報：8月31日完成各校安裝；委員4提
      問：暑假前施工完畢是否有增加人力。回答：暑假如果資
      訊組長無法聯絡到，會再增加人力，工程師會互相支援，
      也會增加人力等內容（見原審㈠卷第297頁），綜合以考，
      顯見上訴人於服務建議書所為104年8月31日前完成系爭更
      新案之聲明，已為被上訴人於審標時所接受，復經被上訴
      人於決標會議時，再與上訴人確認其於評選簡報所提於同
      年8月31日完成各校安裝之內容無誤後，將之作為系爭更
      新案決標會議之附件以為佐憑，則兩造間就上訴人應於10
      4年8月31日完成系爭更新案，已達成意思之合致，至為明
      確。依上１說明，系爭更新案（未加計延展工期前）之履
      約期限，即應以上訴人於服務建議書所載之104年8月31日
      為準，應可確定。雖被上訴人於決標公告記載：履約起迄
      日期為104年6月12日至同年10月9日等內容（見原審㈠卷第
      585頁），未表明上訴人之履約期限為104年8月31日。然
      依證人陳冠樺證述：系爭契約第7條履約期限仍記載決標
      之日次日起120天，是先上網公告之內容，伊以為要按照
      該公告內容，不能更動，所以決標公告也跟著契約的內容
      等語（見本院㈡第21頁）觀之，可知陳冠樺係誤認該決標
      公告應與先前上網之契約內容一致，始以該契約所載履約
      期限為決標之日次日起120天為據，於決標公告中登載本
      件履約起迄日期為104年6月12日至同年10月9日，自不能
      據此資為推翻兩造已合意系爭更新案（未加計延展工期前
      ）之履約期限為104年8月31日之佐證。以故，上訴人主張
      ：系爭更新案之履約期限仍應以招標文件所載決標之日次
      日起120天內云云，顯非可採。
　４、系爭契約第8條（履約管理）第項第2款（需求原則）第9
      目約定：廠商須於決標次日起14日曆天內，提交建置計畫
      書並完成審查，內容應包含建置進度總表之項目（見原審
      ㈠卷第119頁）。而依上訴人於決標後之104年6月24日提出
      建置計畫書所載：（時程規劃）市府機房本案硬體及軟體
      安裝，完成時間104年8月31日等內容（見原審㈠卷第323頁
      ）以觀，可見上訴人於決標後之履約期間，仍向被上訴人
      重申會於104年8月31日完成履約，甚為明晰。參諸被上訴
      人所提104年8月25日建置期程協調會議（下稱系爭協調會
      ）紀錄所載之出席人員，包括新北市政府教育局及兩造之
      人員（見原審㈠卷第535頁出席人員簽名所示）；及該協調
      會之討論事項㈠為：上訴人於服務建議書提及開學前8月31
      日全新北市安裝完畢，加上颱風因素延展工期2天，故建
      置期限為104年9月2日，惟截至今日，需拉線學校為313間
      ，上訴人僅實作75間，未施作學校有238間，進度嚴重落
      後。依據上訴人希望能展延建置期程要求，而召開本次協
      調會等內容（見同上卷第536頁）；討論事項㈡說明⒉記載
      ：上訴人建議本案無規劃IP Phone底座，為使用上更為便
      利，可新設，但該底座需製作約1個多月時間，以展延履
      約期限等內容（同上卷第536頁）以考，可知上訴人於履
      約過程中，因實際施作與依約定應完成之104年9月2日建
      置期程相較，進度嚴重落後，遂向被上訴人要求能延展該
      履約期限，被上訴人始召開系爭協調會，由新北市政府社
      會局、兩造派員參與討論。上訴人於該會中僅提出以新設
      IP Phone底座之製作期間，作為延展履約期限之事由，全
      然未提及其於服務建議書所稱之104年8月31日僅為預計時
      程，並非約定之履約期限，實際應以決標日之次日起120
      天內即同年10月9日作為履約期限。佐以該協調會之決議
      為：請上訴人104年8月27日上午前將趕工計畫提送至被上
      訴人，若無能提出可延展工期方案，則依系爭契約第14條
      約定辦理等內容（同上卷第537頁）；及上訴人嗣於同年8
      月28日提出之趕工計畫書記載：依據被上訴人召開系爭協
      調會時提出廠商應提交工程趕工計畫書，本公司依規定提
      交工程趕工計畫書乙份，陳請鑑核。工程概述十、開工日
      期：6月12日。十一、預定完工日期：8月31日。十二、預
      定進度：統計至8月27日應完成279間，完成92％。目前實
      際施工進度：統計至8月27日應完成113間，完成37.2％等
      情（見原審㈠卷第539至541頁），參互觀之，足認上訴人
      坦承其施工進度落後，遂依系爭協調會之決議，向被上訴
      人提出趕工計畫，惟仍未提及履約期限為決標日之次日起
      120天內。倘上訴人始終認為其履約期限為決標日之次日
      起120天內，並非其於服務建議書所提之104年8月31日，
      則其豈有於104年8月25日前，即要求被上訴人召開該協調
      會以討論其延展履約之期限，復未於該協調會當場言明系
      爭更新案之履約期限，並非該次討論事項所載加計因颱風
      因素而延展工期2日後之104年9月2日，被上訴人不能據以
      認其有延遲履約，並決議依系爭契約第14條約定辦理，卻
      坦承其施工進度落後，而逕依該會議決議提出趕工計畫之
      可能。基此益徵，兩造就系爭更新案（未加計延展工期前
      ）之履約期限確實為104年8月31日。上訴人空言主張：趕
      工計畫書（工程概述）第九點所載契約工期依契約規定之
      日曆天、工作天或期限完工，即是表明本案履約期限為決
      標日之次日120日內云云，並不可採。
　５、廠商履約有遲延者，在遲延中，對於因不可抗力而生之損
      害，亦應負責，系爭契約第14條第㈦項本文有明文約定（
      見原審㈠卷第145頁）。兩造就系爭更新案（未加計延展工
      期前）之履約期限既為104年8月31日，加計昌鴻（同年7
      月10日）、蘇迪樂（同年8月10日）無法施工之2天（分見
      原審卷第173、175頁），上訴人之履約期限應為同年9月2
      日，並於同年月3日起即負遲延責任。而同年月28、29日
      之杜鵑颱風，乃上訴人給付遲延後所生，該不可抗力之事
      由，上訴人亦應負責，尚無從據以延展其履約之期限。是
      以，上訴人主張：系爭更新案之履約期限，應加計因杜鵑
      颱風無法施工之2日云云，自無足取。
  ６、逾期違約金之支付，機關得自應付價金中扣抵，此觀系爭
      契約第14條第㈢項前段約定自明（見原審㈠卷第143頁）。
      上訴人自104年9月3日起即負遲延責任，其於同年12月7日
      施作完成（見上四所示）。依此計算，上訴人逾期完工天
      數為96天（計算式：28+31+30+7＝96）。上訴人就被上訴
      人以逾期天數96天，計算出來之逾期違約金為456萬8,385
      元，並無異詞（見本院㈠卷第131頁）。參酌上訴人履約期
      限係為自決標日之次日（即104年6月12日）起至同年9月2
      日止，共計83天（計算式：19+31+31+2＝83），其逾期完
      工天數為96天，已逾履約期限1倍以上。而系爭契約第14
      條第㈠項約定之逾期違約金，係按逾期日數計算（見原審㈠
      卷第143頁），上訴人逾期96天之逾期違約金總額為456萬
      8,385元，約占契約價金總額1億元之4.6％（0000000/0000
      00000≒0.0457），顯未逾系爭契約第14條第㈣約定之20％上
      限（見原審㈠卷第145頁）。而系爭更新案之採購目的為：
      為更新原有設備與整合各級學校網路社播及網路管理平台
      ，並提昇校園無線網路覆蓋率，整合無線網路基地台管理
      及使用者集中認證管理，提供網路資源與資訊安全防護機
      制，以達到穩定的網路服務與即時的流量監控系統，提供
      主動性及優質校園網路服務（見本院㈠卷第389頁之投標須
      知所示），由是可知，各學校原本應於104年9月2日即可
      享有系爭更新案之穩定網路服務，卻遲至同年12月7日始
      得享有，難謂各學校未受到上訴人遲延完工之損害。又系
      爭更新案採公開招標，上訴人於投標前必經詳細評估，並
      確認系爭契約所定各項條件均屬合理，本諸當事人契約自
      由及私法自治原則，尚難謂該逾期違約金額過高，而有應
      酌減之情事。是以，上訴人主張：本件逾期違約金之數額
      ，應酌減至零云云，自不足採。　
　７、基此，被上訴人得依系爭契約第14條第㈢項約定，以逾期違
      約金456萬8,385元扣抵系爭剩餘款，上訴人尚不得依系爭
      契約第5條第㈠項第7款第⑵目約定，訴請被上訴人給付該剩
      餘款。　　　
（二）上訴人不得依系爭契約第16條第㈢項約定，請求被上訴人
      給付系爭增加費。
　１、系爭契約第16條第㈢項約定機關應補償廠商所增加之必要費
      用（見原審㈠卷第157頁），係指機關於接受廠商所提出須
      變更之事項前即請求廠商先行施作或供應，其後未依原通
      知辦理契約變更或僅部分辦理者而言。倘廠商未曾提出契
      約變更事項，而係履行原有契約義務而為施作，自不得依
      該項約定請求補償。
　２、觀諸系爭契約第2條（履約標的）第㈠項（廠商應給付之標
      的及工作事項）第2款（網路設備）第(2)目約定：更換有
      網管及可擴充功能之超高速乙太網路供電交換器(L2 swit
      ch POE)：存取埠至少提供48,000埠。配合學校端原有與
      新增之無線網路接取基地台及網路語音系統設備，提供所
      須電力與網路，廠商得依各學校端之狀況，彈性提供12、
      24或48Port設備完成安裝等內容（見原審㈠卷第67頁），
      可知新L2交換器乃上訴人依約應給付之標的，其得視各學
      校之狀況，提供3種不同Port數之設備完成安裝。系爭契
      約僅約定上訴人應提供存取埠合計不低於4萬8,000埠之新
      L2交換器，並非約定其應提供交換器之數量，至為明灼，
      自難謂上訴人有何提供超過原約定數量之新L2交換器。以
      故，上訴人主張：除系爭契約原約定數量外，伊另增設37
      5台新L2交換器云云，即難遽採。
　３、況依系爭契約第8條（履約管理）第項第2款（需求原則）
      第9目約定：廠商須於決標次日起14日曆天內，提交建置
      計畫書並完成審查，內容應包含執行安裝之標準流程說明
      之項目，經新北市政府教育局審查會議通過後方可實施等
      內容（見原審㈠卷第119頁）；同項第3款（專案管理）第2
      目約定：所有專案成員（即得標廠商專案團隊成員）應遵
      循新北市政府教育局訂定之規範、規定、及流程，執行工
      作相關事項等內容（同上頁）；及第2條（履約標的）第㈠
      項第1款約定：廠商應履約標的、工作要求及其罰則包含
      於本契約各項文件、企劃書、附件以及補充、修正等內容
      所規定事項；廠商應對本契約履約項目之內容充分暸解，
      切實執行，如有疑義，應在履約前向機關提請澄清，否則
      應依照機關之解釋辦理等內容（見原審㈠卷第67頁）以觀
      ，可知上訴人執行系爭更新案工作之相關事項，應依新北
      市政府教育局之規範、規定為之，且其執行安裝新L2交換
      器之標準流程，須經新北市政府教育局審查通過後方可實
      施。倘上訴人就應履約標的之內容有疑義時，應於履約前
      向被上訴人提出澄清，否則即應依被上訴人解釋為施作，
      甚為明確。參以上訴人所提原證8之專案會議記錄所載：
      中心討論事項如下⑴新AP Port一律預設放在OL2。⑵SL2 Po
      rt≧NL2是基本原則，若是副控點都是NL2，才會彈性將該
      副控點應加NAP Port數。⑶學校Port數明顯不足時，以不
      增加NL2 Port為原則。NL2副控有OL2上線，NAP一律掛OL2
      。優先將OL2與NL2共存，並將NAP一律掛OL2。回覆：以上
      三點，因NAP原則如變更接在OL2上，雖可加速審查速度，
      但因此會明顯造成NL2冗餘埠增加，其埠數配置又無法超
      過每校既有埠數核配數量，對本公司（即上訴人）成本會
      增加非常多，容易造成本案執行及公司經營困難，雖些許
      學校會因此增加設備，因校數過多，本公司無法立即回覆
      同意此做法等內容（見原審㈠卷第199頁）：及證人即新北
      市政府教育局之輔導員李煒於本院證稱：伊及另外2人（
      下稱伊3人）都是資訊專長，負責審核系爭更新案之前置
      步驟，上訴人得標後因為不了解各學校的狀況，關於學校
      所需更新Port數量會由伊3人提供給上訴人，他們再去學
      校畫圖，會把更新的Port的位置畫上去，由伊3人責審核
      ，審核是依據啟動會議（即原證8之專案會議）的內容，
      參加該次會議有伊3人、上訴人的專案負責人、工程師參
      加。伊記得審核的部分會針對位置、數量加以審核。但伊
      3人審核時，上訴人並沒有提出異議等語（見本院㈡卷第12
      8、131、132頁）以察，足認原證8之專案會議所載之3點
      做法，係新北市政府教育局就上訴人執行安裝新L2交換器
      之更換順序或連接方法為審查之結論，上訴人雖未當場表
      示同意該做法，然上訴人嗣後對新北市政府教育局審核人
      員即李煒等3人就其提出更新Port位置及數量圖，係採該
      專案會議所載做法為審核乙節，並未對之提出異議，或於
      施作前向被上訴人提出澄清，依上說明，即應依被上訴人
      之解釋為施作，此乃上訴人依系爭契約所負之義務，被上
      訴人據以要求上訴人設置新L2交換器，要無變更原契約可
      言。上訴人空言主張：被上訴人於簽約後，片面決定伊安
      裝新L2交換器之更換順序或連接方法，係變更原契約內容
      ，致伊因此增設375台新L2交換器，並不足採，其據以依
      系爭契約第16條第㈢項約定，訴請被上訴人給付伊系爭增
      加費511萬8,570元云云，自非可取。　
六、綜上所述，被上訴人得依系爭契約第14條第㈢項約定，以逾
    期違約金456萬8,385元扣抵系爭剩餘款，另其要求上訴人設
    置新L2交換器，並非契約變更。上訴人依系爭契約第5條第㈠
    項第7款第⑵目約定，訴請被上訴人給付該剩餘款456萬8,385
    元，及依第16條第㈢項約定，請求被上訴人給付系爭增加費5
    11萬8750元，共計968萬7,135萬元之本息，均為無理由，不
    應准許。原審為上訴人敗訴之判決，理由雖有不同，但結論
    尚無二致，應予維持。上訴意旨指摘原判決不當，求予廢棄
    改判，為無理由，應駁回其上訴。 
七、本件事證已臻明確，兩造其餘之攻擊或防禦方法及所用之證
    據，經本院斟酌後，認為均不足以影響本判決之結果，爰不
    逐一論列，附此敘明。
八、據上論結，本件上訴為無理由，依民事訴訟法第449條第2項
    、第78條，判決如主文。
中　　華　　民　　國　　109 　年　　5 　　月　　5 　　日
                    民事第十八庭 
                        審判長法  官  吳青蓉
                              法  官  賴彥魁
                              法  官  林政佑
正本係照原本作成。
如不服本判決，應於收受送達後20日內向本院提出上訴書狀，其
未表明上訴理由者，應於提出上訴後20日內向本院補提理由書狀
（均須按他造當事人之人數附繕本）上訴時應提出委任律師或具
有律師資格之人之委任狀；委任有律師資格者，另應附具律師資
格證書及釋明委任人與受任人有民事訴訟法第466 條之1第1項但
書或第2項（詳附註）所定關係之釋明文書影本。如委任律師提
起上訴者，應一併繳納上訴審裁判費。
中　　華　　民　　國　　109 　年　　5 　　月　　5 　　日
　　　　　　　　　　　　　    書記官  王韻雅 
附註：
民事訴訟法第466條之1（第1項、第2項）：
對於第二審判決上訴，上訴人應委任律師為訴訟代理人。但上訴
人或其法定代理人具有律師資格者，不在此限。
上訴人之配偶、三親等內之血親、二親等內之姻親，或上訴人為
法人、中央或地方機關時，其所屬專任人員具有律師資格並經法
院認為適當者，亦得為第三審訴訟代理人。